臺灣士林地方法院民事判決
110年度國字第10號
原      告  黃文賓  
訴訟代理人  陳明宗律師
複代理人    王振屹律師
            蔡爵陽律師
被      告  新北市○○區○○
法定代理人  巫宗仁  
訴訟代理人  賈世民律師
            李龍生律師
            吳青蓉  
上列當事人間請求國家賠償事件，本院於民國111年8月26日言詞
辯論終結，判決如下：
    主  文
原告之訴及假執行之聲請均駁回。
訴訟費用由原告負擔。
    事實及理由
甲、程序方面：
壹、按依國家賠償法請求損害賠償時，應先以書面向賠償義務機
    關請求之；賠償義務機關拒絕賠償，或自提出請求之日起逾
    30日不開始協議，或自開始協議之日起逾60日協議不成立時
    ，請求權人得提起損害賠償之訴，國家賠償法第10條第1項
    、第11條第1 項前段分別定有明文。本件原告主張被告應負
    國家賠償責任，前於民國110年8月25日以書面向被告請求國
    家賠償，被告自原告提出請求之日起逾30日未開始協議（按
    被告係於110年9月27日召開國家賠償事件小組會議決議擬拒
    絕賠償並報請新北市政府國家賠償事件處理委員會審議，嗣
    於110年12月27日新北市政府國家賠償事件處理委員會決議
    同意被告所擬拒絕賠償之意見，故被告於111年1月12日發函
    檢附拒絕賠償理由書而拒絕原告之請求），原告於110年10
    月29日提起本件國家賠償訴訟等情，有原告請求書、被告11
    0 年11月4 日新北淡秘字第1102651657號函、被告111年1月
    12日新北淡秘字第1112690878號暨檢附之110年淡賠字第2號
    拒絕賠償理由書（見本院卷第18、64、90至93頁）附卷可稽
    ，堪認原告於起訴前已踐行協議先行程序。
貳、按訴狀送達後，原告不得將原訴變更或追加他訴，但擴張或
    減縮應受判決事項之聲明者，不在此限，民事訴訟法第255
    條第1項第3款定有明文。本件原告起訴時之聲明為請求被告
    給付原告新台幣（下同）134萬9,934元及法定利息，嗣於審
    理中陸續減縮聲明請求給付之金額，最後之聲明為請求被告
    給付130萬5,996元及法定利息，核與前揭規定並無不合，應
    予准許。　　
乙、實體方面：　　
壹、原告起訴主張：
一、原告於109年7月4日晚上7時50分許，與家人一同前往被告設
    置管理之新北市淡水區觀潮廣場舢舨共融遊戲場（下稱系爭
    遊戲場）遊玩散心，行經鳥巢式鞦韆（下稱系爭鞦韆）區域
    時，因無其他民眾排隊使用，原告依一般正常方式使用系爭
    鞦韆，但因系爭鞦韆座椅底部至防護鋪面間之垂直距離設置
    過低（座椅底部至防護鋪面間僅約15公分），以致系爭鞦韆
    於盪動時，直接撞擊原告雙腳。因撞擊當下非常疼痛無法行
    走，原告經弟弟送往醫療財團法人徐元智先生醫藥基金會亞
    東紀念醫院（下稱亞東醫院）急診，而因骨折嚴重，原告左
    踝外髁17公分處骨折，須手術處理，於109年7月7日轉送三
    軍總醫院進行手術。本件系爭鞦韆因座椅設置之高度不足，
    被告亦未明白告示使用對象、方法及未明確區隔使用設施，
    於安全功能有欠缺而不具應有狀態及功能，為設置之欠缺，
    又被告未及時採取足以防止危險損害發生之具體措施，應認
    管理有欠缺；而系爭鞦韆設置及管理有欠缺與原告所受傷害
    間具有相當因果關係，原告亦未違反鳥巢鞦韆使用公告，使
    用系爭鞦韆；從而，被告應依國家賠償法第3 條第1 項，及
    依同法第5條所適用之民法第184 條第1 項前段、民法第193
     條、民法第195 條第1 項等規定，負損害賠償責任。
二、原告請求損害賠償之金額總計130 萬5,996元：㈠醫療費用9 
    萬6,075元，包括：於亞東醫院急診治療之醫療費用2,520元
    ；嗣轉往三軍總醫院進行手術，住院期間109年7月7日起至1
    09年7月11日止之醫療費用9萬1,995元；其他就診醫療費用1
    ,560元；是醫療費用損失合計9 萬6,075元；㈡看護費用11萬
    4,000元，包括：於109年7月7日起至9月18日止共74日，因
    生活起居無法自理而有專人照護之必要，依醫囑聘請看護照
    顧，以每日1,200元計算，共8萬8,800元；於109 年9月19日
    起至9月30日止共12日，由親人照料，以每日2,100元計算，
    看護所須費用共2萬5,200元；是看護費用損失合計11萬4,00
    0元；㈢未能工作損失9萬5,921元：原告自本件事故後至109 
    年9 月30日止不能工作，而事故前之平均月薪為4萬2,021元
    ，即平均日薪為1,400元；就①109年7月部分：假別皆以病假
    計，請求半薪損失，共1萬8,900元（即1,400元/日×27日÷2
    ）；②109年8月部分：該月3日至14日共10天以病假計，請求
    半薪損失，共7,000元（即1,400元/日×10日÷2）；其餘20天
    以事假計，薪資損失共2萬8,000元（即1,400元/日×20日）
    ；8月部分合計3萬5,000元；③109年9月部分：請求全月薪資
    損失4萬2,021元；④是109年7至9月之薪資損失合計9萬5,921
    元（即1萬8,900元＋3萬5,000元＋4萬2,021元）；㈣精神慰撫
    金100萬元；㈤以上損害賠償金額總計130 萬5,996元（即9 
    萬6,075元＋11萬4,000元＋9萬5,921元＋100萬元），並加計法
    定利息等語。
三、聲明：
㈠、被告應給付原告130萬5,996元，及自起訴狀繕本送達之翌日
    起至清償日止，按週年利率5%計算之利息。
㈡、願供擔保，請准宣告假執行。　　　　
貳、被告則辯稱： 　　
一、系爭鞦韆座椅設置之高度符合CNS12642號國家標準，且被告
    亦有明確告示使用對象、方法並明確區隔使用設施，具備安
    全功能及應有狀態，設置並無欠缺；何況被告亦委請廠商定
    期巡查，均未發現有任何缺失，巡查報告亦定期提交被告機
    關備查，足證被告就系爭鞦韆之設置及管理均無欠缺。原告
    雖因使用系爭鞦韆而受傷，惟其受傷之原因，實係原告個人
    使用不當所致，與系爭鞦韆座椅設置之高度及管理並無相當
    因果關係，被告自不負國家賠償責任。退步言之，縱使被告
    應負國家賠償責任，惟依原告之智識程度及社會經驗，實屬
    應注意且能注意系爭鞦韆之安全使用方式，然原告疏忽而未
    加注意貿然不當使用系爭鞦韆，自應認定原告就事故之發生
    與有過失，應自行承擔大部分責任。是本件原告依國家賠償
    法相關規定請求被告賠償，於法不合。
二、如認原告得請求國家賠償，就其請求賠償之項目及金額答辯
    如下：㈠醫療費用部分：對於原告有支出9萬6,075元不爭執
    ；㈡看護費用部分：對於其中109年7月7日至9月18日（74日
    ）共計8萬8,800元，原告是否有支出尚有疑義，且原告係證
    人甲○○之妹婿，證人所為之證詞虛偽不實而不足採信；就10
    9年9月19日至9月30日（12天）共計2萬5,200 元部分，原告
    係由那一位親人全日看護，至今未能舉證以實其說，且與前
    項每日1,200元之計算標準不一，不足採信；㈢薪資損失部分
    ：依原告任職之鴻雨公司111年4月12日回函，原告任職期間
    之每月薪資為3萬4,550元，則原告主張以每月薪資加計每月
    不確定之差旅、加班費為計算基準，顯非合理，且原告所謂
    差旅津貼或加班費，並非每月固定可領取，無從認定原告於
    請假期間受有此等無法工作之損失；㈣精神慰撫金部分，原
    告請求賠償100萬元，顯不合理等語。
三、聲明：
㈠、原告之訴及假執行之聲請均駁回。
㈡、如受不利判決，願供擔保，請准宣告免為假執行。
參、得心證之理由：
一、查原告於109年7月4日19時50分，在系爭遊戲場使用被告設
    置及管理之系爭鞦韆，受有左踝外髁骨折之傷害等情，為兩
    造所不爭執，且有原告提出之三軍總醫院診斷證明書附卷可
    稽（見本院卷第20頁），並經本院於審理中勘驗事發過程之
    現場錄影畫面在案（見本院卷附111年5 月26日、6月24日勘
    驗筆錄，及第272至277頁之勘驗畫面翻拍相片），此部分之
    事實堪信為真。
二、本件原告主張被告就系爭鞦韆座椅之設置高度不足，且未明
    白告示使用對象及方法、未明確區隔使用設施、未就系爭鞦
    韆不當使用可能產生之危險為明確警告標示，又未及時採取
    足以防止危險或損害發生之具體措施，是設置及管理有欠缺
    ，而與原告所受傷害間具有相當因果關係，被告應負國家賠
    償法第3 條第1 項之賠償責任等情，為被告所爭執，並以前
    詞置辯。
㈠、按「公有公共設施因設置或管理有欠缺，致人民生命、身體
    或財產受損害者，國家應負損害賠償責任。」，國家賠償法
    第3 條第1 項定有明文；而「所謂公共設施之設置有欠缺，
    係指公共設施建造之初，即存有瑕疵而言；管理有欠缺，係
    指公共設施建造後未妥善保管或因其他情事發生瑕疵，而於
    瑕疵發生後怠於適時修護而言。」（最高法院102 年度台上
    字第1494號判決意旨參照）。次按當事人主張有利於己之事
    實者，就其事實有舉證之責任，民事訴訟法第277 條前段定
    有明文；民事訴訟如係由原告主張權利者，應先由原告負舉
    證之責。本件原告主張被告就系爭鞦韆之設置及管理有欠缺
    ，致原告受身體傷害，應先由原告就系爭鞦韆之設置及管理
    有欠缺，於事故時不具通常應有之安全狀態或功能乙事，負
    舉證之責；又原告所舉最高法院104 年度台上字第1515號、
    107年度台上字第2196號判決意旨稱：「按國家賠償法第三
    條所定公共設施設置或管理欠缺所生國家賠償責任之立法，
    旨在使政府對於提供人民使用之公共設施，負有維護通常安
    全狀態之義務，『重在公共設施不具通常應有之安全狀態或
    功能時，其設置或管理機關是否積極並有效為足以防止危險
    或損害發生之具體行為』，倘其設置或管理機關對於防止損
    害之發生，已為及時且必要之具體措施，即應認其管理並無
    欠缺，自不生國家賠償責任。」、「第3條所定公共設施設
    置或管理欠缺所生國賠責任之立法，旨在使政府對於提供人
    民使用之公共設施，負有維護通常安全狀態之義務，『重在
    公共設施不具通常應有之安全狀態或功能時，其設置或管理
    機關是否積極並有效為足以防止危險或損害發生之具體行為
    』，倘其設置或管理機關有防止損害發生之責，但未及時採
    取足以防止危險損害發生之具體措施，即應認其管理有欠缺
    。」，係揭櫫公共設施之設置或管理機關，於公共設施不具
    通常應有之安全狀態或功能時（即已造成危險之狀態時），
    該設置或管理機關負有積極並有效為足以防止危險或損害發
    生之具體行為之責任，尚不影響本件原告如前述應先就公共
    設施之設置及管理有欠缺，於事故時不具通常應有之安全狀
    態或功能乙事，負舉證責任，合先敘明。　　
㈡、查原告雖主張系爭鞦韆座椅底部至防護鋪面間之垂直距離設
    置過低（其設置標準不以違反CNS國家標準為要件），於事
    故當日座椅底部至防護鋪面間僅約15公分，致系爭鞦韆於10
    9 年7 月4 日事故當日盪動時，直接撞擊原告雙腳，嗣原告
    於109年7月5日以新北市政服務專線1999通報，被告派員檢
    修並調整座椅底部至防護鋪面間之垂直距離，經原告家人前
    往量測，使用者坐上系爭鞦韆座椅後，其底部距離地面仍僅
    有33公分，再從原告受傷位置為左踝外髁17公分處，亦可知
　　系爭鞦韆座椅底部至防護鋪面間之距離僅有17公分，因系爭
    鞦韆之座椅高度致原告受傷，足證其設置有欠缺云云。惟查
    ：原告固稱系爭鞦韆座椅高度之設置標準，不以違反CNS國
    家標準為要件，然並未具體指明系爭鞦韆之設置，究竟違反
    何種標準、規範或通例。又原告雖主張於本件109 年7 月4 
    日事故發生時，系爭鞦韆座椅底部至地板防護鋪面間之垂直
    距離高度僅約15公分、或17公分，嗣經被告於事故後調整至
    33公分云云，惟為被告所否認，而原告就此節主張僅舉其傷
    口高度為左踝外髁17公分乙情為據，並經本院於審理中勘驗
    原告之左踝外髁傷口縫合位置，其上緣高度約自腳底處量起
    17公分在案（見本院卷第256、260頁），然查原告受傷之位
    置，與事發當時原告雙腳擺放之位置、角度、高度均有直接
    關連，單憑傷口之位置及高度，顯不足以證明事故時系爭鞦
    韆座椅之高度僅為10餘公分；復參諸本院於審理中勘驗事發
    過程之現場錄影畫面，顯示系爭鞦韆於事故當日靜止時之座
    椅高度，約係位於原告小腿肚之位置（見本院卷第273頁之
    勘驗畫面翻拍相片），及被告所提出之其委請進行系爭遊戲
    場設施維護之廠商即晨星公司於109 年6 月30日之巡查紀錄
    所附相片，顯示於事故前數日系爭鞦韆靜止時之座椅高度，
    亦約係位於站立在座椅後方之一般身材成年男性之小腿肚位
    置（見本院卷第154頁右下方相片）等情，經對照本院於審
    理中勘驗從原告之腳底量起30公分之高度，約係位於原告小
    腿肚稍下方位置（見本院卷第262頁）等情，堪認系爭鞦韆
    於事故時之座椅高度應有30公分以上，而按本件事故發生時
    公共遊戲場設備所適用（於105年6月14日修訂公布之）CNS1
    2642號國家標準「8.6.5.1」(e)規定，關於擺盪式鞦韆座椅
    底部至防護鋪面間之垂直距離，其他形式座椅不得小於305m
    m（即30.5公分）（見本院卷第102至107頁），尤難謂系爭
    鞦韆之座椅於事故時如原告所稱高度不足，而有設置欠缺之
    情事。
㈢、次查原告雖主張系爭遊戲場於107年間新建並開放使用，系爭
    鞦韆雖設置於兒童遊戲場內，然系爭鞦韆經標示公告為「共
    融式鞦韆」，可知系爭鞦韆設置之初，係為提供予所有人共
    同參與、遊戲及互動，乃提供不同年齡層民眾自由遊憩之公
    有公共設施，且系爭鞦韆與成人體健設施並未區分不同區域
    ，任何人可得自由進入，並無遮避物，足認任何人包括成年
    人原告均可得使用兒童遊戲場之各項設施包括系爭鞦韆在內
    ，而「兒童遊戲場使用注意事項」之告示牌並非位於系爭鞦
    韆旁，系爭鞦韆旁之「鳥巢鞦韆使用公告」並未公告或說明
    「專供兒童使用」或「成人不得使用」，復綜觀安全說明之
    記載，並無提醒使用者應注意保持腿部與地面之適當距離，
    以避免腿部骨折或受有其他運動傷害等語，顯見被告確有未
    明白告示使用對象、使用方法及未明確區隔使用設施之設置
    欠缺，並就系爭鞦韆不當使用可能產生之危險未為明確之警
    告標示，不具備應有安全狀態及功能，應認設置有欠缺，致
    原告受傷云云。惟查：
１、系爭遊戲場之範圍非廣，於⑴面對遊戲場中間稍偏左位置張貼
    有「平面圖」之告示牌，其內容為標示「兒童遊戲區」設施
    （船舵遊戲區、沙坑、攀爬網、滑梯、鳥巢共融鞦韆等）、
    「成人體健區」設施（雙人腹肌版、三人扭腰器、雙人漫步
    機）之文字及圖示位置；⑵於遊戲場中間位置豎立有①「觀潮
    兒童遊戲場各項設施使用須知」之告示牌，其內容包括：「
    家長陪同」、「共融式鞦韆：適合3歲以上使用，使用人數
    建議3 人」等文字，且圖示之使用者均為小朋友；②「遊戲
    場使用注意事項」之告示牌，其內容包括：「本設施限3歲
    以上小朋友使用」、「小朋友請由師長或家長陪同」等文字
    ，且圖示之使用者均為小朋友；⑶於遊戲場中間稍偏右位置
    即系爭鞦韆正後方張貼有「鳥巢鞦韆」告示牌，其內容包括
    ：「請依照正常方式使用器材」、「請使用前衡量自己的健
    康狀況」、「若不當使用器材可能導致運動傷害或器材損毀
    」，及「使用方式：坐椅墊上，鞦韆擺動中，禁止從鞦韆上
    跳離，以免發生危險。不可站立於鞦韆上。」，及「安全說
    明：⒈學齡前幼童使用時，應有成人陪伴在側。⒉禁止站立、
    單腳或從鞦韆上躍下等危險動作。⒊禁止擺盪過高...」等文
    字；及有鳥巢鞦韆係椅墊為圓形、左右兩側各有2條鍊條與
    椅墊連結（即共計4個支撐點固定椅墊）之圖示，及人坐在
    兩側鍊條垂下而椅墊與地面平行之鞦韆上時，其雙手握住兩
    側鍊條、雙腳平穩垂放之圖示等情，有系爭遊戲場之全景相
    片，及遊戲設施、告示牌之相片等件（見本院卷第94至101 
    頁）附卷可稽。
２、又⑴系爭遊戲場名稱為「共融遊戲場」，而有關「共融遊戲場
    」之意涵，依原告所舉之臺北市政府社會局於107年1月1日
    公布之共融式遊戲場設計原則，於第一點前言稱：「...『共
    融式遊戲場』（Inclusive Playground）強調遊戲場的設計
    ，應包容不同人的狀況與需要，不論其能力或身心狀況，皆
    應有平等參與遊戲場的機會。...」、於第二點定義稱：「『
    共融式遊戲場』（Inclusive Playground）係指能適合每一
    個人共同參與、遊戲及互動的遊戲空間。這裡指的每一個人
    包括：兒童；具有智能障礙的兒童；具有肢體障礙，需要使
    用輪椅的兒童；......家人：包括父母、祖父母、兄弟姊妹
    等；社群：包括教師、朋友、照顧者或保母等；具有身心障
    礙的成年人。」等語（見本院卷第133至134頁）；惟依被告
    所舉之台北市政府官網於107年2月9日更新之網頁，就共融
    遊戲場的定義則為：「共融式遊戲場」（Inclusive Playgr
    ound）係指能提供「所有兒童」一同玩樂、遊戲、發展能力
    的遊戲空間，這裡指的兒童包括「一般兒童」及具「特殊需
    求之兒童」（例如自閉症、心智障礙、肢體障礙、視覺或聽
    覺障礙者等），應具有無障礙環境、適合不同障別、多元刺
    激、寬敞、安全、具互動性、有趣及舒適等特色。」等語（
    見本院卷第182頁），即就使用者是否僅限於兒童，定義或
    有不同。然本件配合前述與系爭鞦韆位於同一遊戲場內、與
    系爭鞦韆距離甚近之「平面圖」、「觀潮兒童遊戲場各項設
    施使用須知」、「遊戲場使用注意事項」告示牌之文字及圖
    示內容以觀，可知被告業已公告系爭鳥巢共融鞦韆係限3歲
    以上「小朋友」使用之「兒童遊戲」設施甚明，亦即已揭明
    該鞦韆提供之共融對象僅包括兒童（「一般兒童」及具「特
    殊需求之兒童」）而不包括成年人，不因系爭鞦韆與成人體
    健區之設施相鄰而有混淆之虞；⑵復依位於系爭鞦韆正後方
    張貼之「鳥巢鞦韆」告示牌，亦可認被告業已公告系爭鞦韆
    之使用方式係坐立在椅墊上、且鞦韆擺動至下方時應注意腿
    部與地面之適當距離，及若不當使用器材可能導致運動傷害
    或器材損毀等情。
３、據此，原告執上情主張被告未明白告示使用對象及方法、未
    明確區隔使用設施、未就系爭鞦韆不當使用可能產生之危險
    為明確警告標示，而認系爭鞦韆不具應有安全狀態及功能，
    有設置之欠缺，致其受傷云云，洵無足採。
㈣、再查原告雖主張系爭鞦韆可能損壞、可能因正常使用或因不
    當使用等各種可能因素而高度降低，而本件被告提出之晨星
    公司於109年6月至8月間巡查紀錄所載之巡查項目，並未包
    含「符合高度」項目，顯見上開巡查紀錄無從舉證或說明系
    爭鞦韆符合高度標準，則被告並未有足以防止危險或損害發
    生之具體行為之事實，應認有管理之欠缺云云。惟查原告如
    前述並未舉證系爭鞦韆之座椅高度於事故時如其所稱僅15、
    17公分、或高度不足，或有未明白告示使用對象及方法、未
    明確區隔使用設施、未就系爭鞦韆不當使用可能產生之危險
    為明確警告標示等情，而原告此節泛稱系爭鞦韆可能因各種
    可能因素而高度降低，亦屬臆測之詞，尚難認原告已就系爭
    鞦韆不具通常應有之安全狀態或功能之事，負舉證責任，則
    依前揭說明，自難認被告有就所造成之何危險狀態負防止危
    害發生之具體行為之責任，甚或應就該具體行為負舉證責任
    ，原告執上情主張被告有管理之欠缺，亦無可採。
㈤、綜上，本件原告未能舉證系爭鞦韆之設置及管理有欠缺，核
    與國家賠償法第3 條第1 項之賠償責任要件不符，則其據而
    主張被告應給付原告損害賠償金額，自無所據。
三、從而，本件原告之訴為無理由，應予駁回。原告之訴既經駁
    回，其假執行之聲請已失所附麗，應併駁回。
四、本件判決基礎已臻明確，兩造其餘攻防方法及訴訟資料經本
    院斟酌後，核與判決結果不生影響，不另一一論述。
五、據上論結，原告之訴為無理由，依民事訴訟法第78條，判決
    如主文。
中　　華　　民　　國　　111 　年　　8     月    31  　日
                  民事第二庭  法  官 孫曉青
以上正本係照原本作成。
如對本判決上訴，應於判決送達後20日內向本院提出上訴狀。如
委任律師提起上訴者，應一併繳納上訴審裁判費。
中　　華　　民　　國　　111 　年　　8     月    31  　日
                              書記官 曾琬真